【裁判字號】    99,台上,2748
【裁判日期】    990506
【裁判案由】    妨害性自主
【裁判全文】
最高法院刑事判決            九十九年度台上字第二七四八號
上  訴  人  甲○○
上列上訴人因妨害性自主案件，不服台灣高等法院高雄分院中華
民國九十七年四月二十二日第二審更審判決（九十七年度上更(一)
字第一０號，起訴案號：台灣高雄地方法院檢察署九十四年度偵
字第二六七八一號），提起上訴，本院判決如下：
    主  文
上訴駁回。
    理  由
按刑事訴訟法第三百七十七條規定：上訴於第三審法院，非以判
決違背法令為理由，不得為之。是提起第三審上訴，應以原判決
違背法令為理由，係屬法定要件，如果上訴理由書狀並未依據卷
內訴訟資料，具體指摘原判決不適用何種法則或如何適用不當，
或所指摘原判決違法情事，顯與法律規定得為第三審上訴理由之
違法情形，不相適合時，均應認其上訴為違背法律上之程式，予
以駁回。本件原審經審理結果，認為上訴人甲○○成年人故意對
於未滿十八歲之甲女（人別資料詳卷）以強暴之方法而為性交，
罪證明確，因而撤銷第一審之科刑判決，改判論上訴人以成年人
，故意對於少女以強暴之方法而為性交罪，處有期徒刑年陸月
，並諭知於刑之執行前令入相當處所，施以治療，其期間至治癒
為止，但最長不得逾年。已詳敘調查、取捨證據之結果及憑以
認定犯罪事實之心證理由。上訴意旨略稱：(一)、依刑事訴訟法第
一百五十九條第一項之立法理由，該條所謂法律有規定者，並不
包括性侵害防治法第六條、第六條之一及第九條，醫師應性侵害
犯罪被害人要求出具診斷證明書，所記載內容具有個案性質，屬
被告以外之人於審判外之書面陳述，不符刑事訴訟法第一百五十
九條之四特信性文書要件，自無證據能力。原判決認財團法人○○○○醫
院○○分院（下稱○○醫院）受理疑似性侵害事件驗傷診斷書屬於刑
事訴訟法第一百五十九條第一項「法律有規定」之傳聞證據之例
外，有證據能力云云，有適用法則不當之違法。
(二)、甲女於警詢中稱係因上訴人之脅迫至上訴人住所，被強拉至
上訴人房間，惟證人即上訴人之姐葉○○證稱未見上訴人與甲女有拉
扯或強暴脅迫之情事。且案發時為星期日下午四時許，上訴人住
所位在大馬路旁，行人眾多，倘甲女確被脅迫，甲女自可大聲呼
救伺機逃脫，卻未為之，其所稱強迫應係虛有。又依上訴人住所
平面配置圖及照片所示，上訴人房間狹小、無隔音設備，倘甲女
所稱上訴人將音響開至最大，甲女與上訴人發生激烈爭鬥屬實，
何以葉○○證稱未曾聽到任何不尋常之巨大聲響或音響聲及爭鬥聲。
再上訴人縱可以一手壓制反抗之甲女雙手，以另一手脫掉甲女所
穿長褲、內褲及自己所穿長褲，應極為困難。是甲女所言不符合
經驗法則，應係兩情相願下發生性交行為，上訴人未以強暴脅迫
或違背甲女意願之方法為之。而卷附驗傷單及照片，雖顯示甲女
下體有受傷之情形，惟驗傷單及照片之作成日期距案發之日已月
餘，縱上訴人確曾對甲女施暴，所受傷害應早已痊癒，因此該驗
傷單所示之傷害，即非上訴人所造成，不得以之作為認定上訴人
對甲女為強制性交行為之證據。又依卷附甲女所用行動電話通聯
紀錄，案發翌日即民國九十五年六月二十日下午十時二十八分五
十一秒，甲女尚主動打電話給上訴人，通話時間達五十五秒，倘
甲女確被上訴人性侵害，理應厭惡、恐懼上訴人，豈會主動打電
話給上訴人，且未在案發後馬上報警或驗傷保留證據。可見上訴
人與甲女係在兩情相願下發生性行為，因上訴人無暇與甲女交往
，甲女被其母親發現懷有身孕，心有不甘始改口稱上訴人對其性
侵害。原判決未針對甲女諸多不符經驗與論理法則之行為審酌，
遽認上訴人犯行，有判決不適用法則之違法云云。惟查：
(一)、原判決援引○○醫院受理疑似性侵害事件驗傷診斷書作為證據，
    該項證據雖屬於傳聞證據，然上訴人與其第二審辯護人、檢
    察官等，均於第二審準備期日，就此項證據，陳明「明示同
    意有證據能力」（見原審更(一)卷第二十九頁）。且原判決復
    說明刑事訴訟法第一百五十九條之四第二款所稱從事業務之
    人於業務上或通常業務過程所須製作之紀錄文書、證明文書
    ，因係於通常業務過程不間斷、有規律而準確之記載，且大
    部分紀錄係完成於業務終了前後，無預見日後可能會被提供
    作為證據之偽造動機，其虛偽之可能性小，除非該等紀錄文
    書或證明文書有顯然不可信之情況，否則有承認其為證據之
    必要。醫院診斷證明書係病患就診或就醫，醫師就其診斷治
    療病患結果，所出具之證明書。醫師法第十七條規定，醫師
    如無法令規定之理由，不得拒絕診斷書之交付。醫師係從事
    醫療業務之人，病患如純為查明病因並以接受治療為目的，
    而到醫療院所就醫診治，醫師於例行性之診療過程中，對該
    病患所為醫療行為，於業務上出具之診斷書，屬於醫療業務
    上或通常醫療業務過程所製作之證明文書，自該當於上開條
    款所指之證明文書。如為特定之目的（如訴訟之用）而就醫
    ，醫師為其診療，應病患之要求並出具診斷證明書，因其所
    記載之內容，具有個案性質，應屬被告以外之人於審判外之
    陳述，且不符上開條款所稱之特信性文書要件，自不得為證
    據。至九十四年二月五日修正公布前之性侵害犯罪防治法第
    九條第一項「醫院、診所對於性侵害犯罪之被害人，不得無
    故拒絕診療及開立驗傷診斷書」、第二項「前項驗傷診斷書
    之格式，由中央衛生主管機關會同司法院、法務部共同訂定
    之」之規定（修正後移列為第十條第一項、第三項，並略作
    文字修正），依同法第六條、第六條之一（修正後第十一條
    ）等相關規定，係為防治性侵害犯罪及保護被害人權益，對
    於被害人驗傷及取證所為之特別規定，其依此項規定所製作
    之驗傷診斷書，應屬刑事訴訟法第一百五十九條第一項「法
    律有規定」之傳聞證據之例外。本件○○醫院受理疑似性侵害事
    件驗傷診斷書，其性質雖屬傳聞證據，依刑事訴訟法第一百
    五十九條第一項「法律有規定」之傳聞證據之例外，認上開
    驗傷診斷書，應有證據能力等旨甚詳。經核於法尚無不合。
    上訴意旨憑持己見，以○○醫院受理疑似性侵害事件驗傷診斷書
    屬傳聞證據，不具備證據能力云云，自非合法之上訴第三審
    理由。(二)、採證認事，乃事實審法院之職權，其對證據證明
    力之判斷，如未違背經驗法則或論理法則，復已敘述其憑以
    判斷之心證理由，即不能任意指為違法。原判決已說明雖葉
    ○○於第一審時證稱：「我曾於當天有看見被告帶一名女孩子回
    三樓房間後，我即前往二樓我母親之房間看電視，至被告與
    該名女子離去之際，期間均未曾聽見樓上有人求救、喊叫或
    不尋常之聲音。」等語，惟案發現場係在三樓上訴人房間內
    （房屋縱深之中間部位），而葉○○於案發之際係於二樓前端靠
    近陽台看電視，故葉○○當時是否能聽見三樓之聲音，本有疑問
    。況案發迄葉淑清作證歷時已久，能否詳記上訴人帶女友回
    家之日與作息情節，亦令人懷疑。且其與上訴人有姐弟關係
    ，其證言之證明力尚屬薄弱。是尚難僅憑葉○○之證詞即為上訴
    人有利推論等由。且詳述經履勘上訴人住所結果為：上訴人
    房間位於建物三樓中間，與該樓走道及通往二樓之樓梯有一
    牆之隔，上訴人之房間並非一全然密閉空間，其面對三樓走
    道間之隔間牆並未與天花板相接，而留有一約八十八公分高
    之空隙。於三樓上訴人房間內以平常聲調說話，二樓上訴人
    之母親房間聽不見，如以大聲呼喊則可聽見等情。但此係靜
    音狀態，即上訴人房間未開音響及二樓未開電視情況下，是
    不得以勘驗結果為上訴人有利認定。再勘驗時並請高雄縣政
    府環境保護局人員攜帶噪音測試器現場測試，結果為葉○○在三
    樓臥房刻意發出高分貝之尖叫、吶喊聲音，致令在二樓前方
    臥房之噪音測試器，能測出58.0分貝及66.1分貝之音量，此
    聲音顯超乎尋常人之聲音，甲女年紀較葉○○幼小，且初次見面
    赴男友家，環境並不熟悉，縱遭侵害而呼喊，其聲音亦不可
    能與葉○○相比，而葉○○當時在二樓臥房專心觀賞電視，復非
    刻意留神傾聽三樓房間之動靜，是葉○○前述於第一審時所稱之
    詞，衡情洵屬正常，不能以其未聞甲女尖叫、吶喊求救之聲
    音，即反推甲女當日同意與上訴人為性交行為等旨。又原判
    決採用甲女於偵查中證稱：被告當天載伊回住處三樓房間後
    ，隨即將門鎖上，並以雙手及身體將伊壓在床上，復不顧伊
    掙扎，又用手脫伊衣褲及自身衣物後，再將生殖器插入伊陰
    道等詞，以及依憑卷附○○醫院受理疑似性侵害事件驗傷診斷書
    記載甲女有「處女膜在一點鐘方向舊撕裂傷，且已妊娠六週
    」，併審酌卷附照片顯示甲女「陰部外側下方亦有結痂之挫
    裂舊傷痕」等證據，認定上訴人有違反甲女意願而為強制性
    交之事實。俱依卷證審認論述綦詳。其推理論斷衡諸經驗及
    論理等證據法則皆無違背，並無違法情事。上訴意旨任意指
    摘原判決採證違法云云，自非適法之第三審上訴理由。而所
    謂對於被告有利之證據不予採納者，應說明其理由，係指該
    項證據倘予採納，能予推翻原判決所確認之事實，而得據以
    為有利於被告之認定者而言。如非此項有利於被告之證據，
    縱未於判決內說明其不足採納之理由，因本不屬於上開範圍
    ，自不生理由不備之違法問題。經查甲女事後與上訴人之電
    話通聯紀錄，與甲女何時報警驗傷等，均與已經成立之犯罪
    事實無關聯，非屬對上訴人有利之證據，原判決縱未加以說
    明亦對判決本旨不生影響，自不得執為上訴第三審之理由。
    至於其餘上訴意旨，則或仍持原判決已說明理由而捨棄不採
    之陳詞辯解，全憑己見，再為單純之事實上爭執；或就屬於
    事實審法院採證認事職權之行使，任意指摘，難認已符合首
    揭法定之第三審上訴要件。其上訴違背法律上之程式，應予
    駁回。
據上論結，應依刑事訴訟法第三百九十五條前段，判決如主文。
中    華    民    國  九十九  年    五    月    六    日
                      最高法院刑事第九庭
                          審判長法官  邵  燕  玲
                                法官  李  伯  道
                                法官  孫  增  同
                                法官  李  英  勇
                                法官  施  俊  堯
本件正本證明與原本無異
                                      書  記  官
中    華    民    國  九十九  年    五    月    十    日
                                                      K

司法院資訊處製作；財團法人民間司法改革基金會備份。
